---
title: Monóxido de carbono em São Paulo
author: William Amorim
date: '2018-06-16'
slug: co-em-sp
type: "post"
draft: true
featured: "co-em-sp.jpg"
featuredalt: "Poluição veicular"
featuredpath: "img/2018"
categories: ["CO"]
tags:
  - EDA
  - São Paulo
  - Brasil
---

```{r setup, include=FALSE}
knitr::opts_chunk$set(warning = FALSE, message = FALSE,
                      cache = TRUE, collapse = TRUE)
```

Neste post, vamos analisar a série do monóxido de carbono (CO), de 2008 a 2018, na cidade de São Paulo.

O que você precisa saber sobre o monóxido de carbono:

- CO é um gás sem cor, sem cheiro, insípido, inflamável e tóxico para humanos, animais e plantas.

- A exposição ao CO pode causar dor de cabeça, tontura, fraqueza, nâusea e, em altas concentrações, desorientação, coma e morte por asfixiação.

- Segundo a CETESB, cerca de 97% das concentrações de CO é gerada por emissões veiculares.

Entre as estações da CETESB que medem a concentração horária de CO, selecionamos para essa análise aquelas com informação de janeiro de 2008 a maio de 2018. Ao total, foram 11 estações, cuja localidade está apresentada no mapa a seguir:

```{r}
# Mapa das estações
df_carbon %>%
  left_join(station_coord, by = "stationname") %>% 
  distinct(stationname, .keep_all = TRUE) %>% 
  leaflet() %>%
  addTiles() %>% 
  addMarkers(lng = ~long, lat = ~lat, popup = ~stationname)
```


## Dados

Os dados dessa análise foram extraídos do sistema Qualar, como discutido [neste post](https://www.rpollution.com/blog/scraper-cetesb/).

O código utilizado pode ser acessado [aqui]().


## EDA

Filtrando para Pinheiros

Média horária

```{r}
df_carbon %>%
  filter(stationname == "Pinheiros") %>% 
  group_by(dayofweek, hour) %>% 
  summarise(co_mass_conc = mean(co_mass_conc)) %>% 
  ggplot(aes(x = hour, y = co_mass_conc)) +
  geom_line() +
  facet_wrap(~dayofweek, nrow = 2) +
  theme_bw() +
  labs(x = "Hora", y = "CO (ppm)") +
  scale_x_continuous(breaks = c(1, 6, 11, 16, 21, 24))
```

Filtrando para 7h às 11h da manhã

Série horária de Pinheiros

```{r}
df_carbon %>%
  filter(
    stationname == "Pinheiros", 
    !dayofweek %in% c("sáb","dom"),
    hour %in% 7:11
  ) %>%
  group_by(date) %>% 
  summarise(co_mass_conc = mean(co_mass_conc)) %>% 
  ggplot(aes(x = date, y = co_mass_conc)) +
  geom_line() +
  geom_smooth() +
  theme_bw() +
  labs(x = "Ano", y = "CO (ppm)")
```

Distribuição por mês

```{r}
df_carbon %>%
  filter(
    stationname == "Pinheiros",
    !dayofweek %in% c("sáb","dom"),
    hour %in% 7:11
  ) %>%
  group_by(date) %>% 
  summarise(co_mass_conc = mean(co_mass_conc, na.rm = TRUE)) %>%
  mutate(month = lubridate::month(date, label = TRUE),
         month = forcats::fct_rev(as.factor(month)),
         co_mass_conc = co_mass_conc + 1) %>% 
  ggplot(aes(x = co_mass_conc, y = month)) +
  geom_density_ridges(aes(fill = month), show.legend = FALSE) +
  xlim(0.3, 5) +
  theme_bw() +
  labs(x = "CO (ppm)", y = "Mês")
```

Série das outras estações

```{r}
df_carbon %>%
  filter(
    !stationname %in% c("IPEN-USP", "Pinheiros"),
    !dayofweek %in% c("sáb","dom"),
    hour %in% 7:11
  ) %>%
  group_by(stationname, date) %>% 
  summarise(co_mass_conc = mean(co_mass_conc)) %>%
  filter(co_mass_conc < 10, co_mass_conc > 0) %>% 
  ggplot(aes(x = date, y = co_mass_conc)) +
  geom_line() +
  geom_smooth() +
  facet_wrap(~stationname, scales = "free_y", nrow = 3) +
  theme_bw() +
  labs(x = "Ano", y = "CO (ppm)") +
  scale_x_date(date_breaks = "3 years", date_labels = "%Y")
```

Distribuição das outras estações

```{r}
df_carbon %>%
  filter(
    !dayofweek %in% c("sáb","dom"),
    hour %in% 7:11
  ) %>%
  mutate(
    co_mass_conc = co_mass_conc + 1,
    stationname = forcats::fct_rev(as.factor(stationname))
  ) %>%
  ggplot(aes(x = co_mass_conc, y = stationname)) +
  geom_density_ridges(aes(fill = stationname), show.legend = FALSE) +
  xlim(0.8, 5.5) +
  theme_bw() +
  labs(x = "CO (ppm)", y = "Mês")
```

médias anuais por estação

```{r}
df_carbon %>%
  filter(
    !dayofweek %in% c("sáb","dom"),
    hour %in% 7:11
  ) %>%
  mutate(year = lubridate::year(date)) %>% 
  group_by(stationname, year) %>% 
  summarise(co_mass_conc = mean(co_mass_conc, na.rm = TRUE)) %>%
  ggplot(aes(x = stationname, y = co_mass_conc)) +
  geom_bar(aes(fill = stationname), stat = "identity") +
  facet_wrap(~year) +
  theme_bw() +
  labs(y = "CO (ppm)", fill = "Estações") +
  scale_x_discrete(breaks = element_blank()) +
  theme(legend.position = "bottom", axis.title.x = element_blank())
```


Mapa de calor das estações

```{r}
df_carbon %>%
  filter(
    !dayofweek %in% c("sáb","dom"),
    hour %in% 7:11,
    lubridate::year(date) == 2018
  ) %>%
  group_by(stationname) %>% 
  summarise(co_mass_conc = mean(co_mass_conc, na.rm = TRUE)) %>% 
  left_join(station_coord, by = "stationname") %>% 
  leaflet() %>%1354
  addProviderTiles(providers$CartoDB.Positron) %>%
  addHeatmap(
    lng = ~long, 
    lat = ~lat, 
    intensity = ~co_mass_conc,
    blur = 30,
    radius = 30
  )
```





