---
title: Ozônio e o clima (SP)
author: William Amorim
date: '2018-03-16'
slug: ozonio-clima-sp
type: "post"
featured: "ozonio-clima-sp.png"
featuredalt: "Ozônio e clima"
featuredpath: "img/2018"
categories: ["Ozônio"]
tags:
  - EDA
  - São Paulo
  - Brasil 
---

```{r setup, include=FALSE}
knitr::opts_chunk$set(warning = FALSE, message = FALSE,
                      cache = TRUE, collapse = TRUE)
```

As condições climáticas são os principais fatores de influência na formação de ozônio troposférico. Como vimos [neste post](https://www.rpollution.com/blog/o-ciclo-do-ozonio/), a luz solar, por exemplo, tem papel fundamental. É natural supor que a chuva e o vento também operem a sua influência.

Neste post, continuaremos a análise da série de ozônio em Sâo Paulo (2008-2013) relacionando as concentrações com dados meteorológicos.

## Os dados

Os dados originais utilizados neste post foram disponibilizados pelos autores do artigo *Reduced ultrafine particle levels in São Paulo's atmosphere during shifts from gasoline to ethanol use*, que podem ser acessados pelo link [https://goo.gl/9tNzvj](https://goo.gl/9tNzvj). Utilizaremos aqui uma versão enxuta dessa base, disponível em [aqui](https://github.com/williamorim/Rpollution-blog/tree/master/content/blog/data). 

O código abaixo salva os dados no objeto `df_O3`.

```{r}
df_O3 <- readr::read_rds("data/df_O3_clima_2008_2013.rds")
```

Vamos utilizar apenas a estação Dom Pedro II para esta análise e considerar a média diária das variáveis entre o meio-dia e às 17 horas. Além de filtrar a base e calcular as médias, o código abaixo seleciona apenas as variáveis que utilizaremos neste análise: temperatura (tp), radiação (rd), precipitação (pp), umidade (hm), velocidade do vento (ws) e inversão térmica (dv_ti_0to199m_9am e dv_ti_200to499m_9am).

```{r}
library(dplyr)

df_tarde_DPII <- df_O3 %>%
  filter(siteid == 1, hour %in% 12:16) %>% 
  group_by(date) %>%
  summarise_at(.vars = vars(o3_mass_conc, 
                                   tp, rd, hm, ws, pp,
                                   dv_ti_0to199m_9am, 
                                   dv_ti_200to499m_9am),
                      .funs = funs(mean),
                      na.rm = TRUE) %>% 
  ungroup()
```

Como vimos no post sobre a formação do ozônio, as condições climáticas no período da manhã também são importantes para o nível de ozônio no período da tarde. Portanto, vamos acrescentar ao objeto `df_tarde_DPII` o valor médio das variáveis climáticas entre 6 e 10 da manhã.

```{r}
medidas_manha <- df_O3 %>%
  filter(siteid == 1, hour %in% 6:10) %>% 
  group_by(date) %>%
  summarise_at(.vars = vars(tp, rd, hm, ws, pp),
                      .funs = funs(mean),
                      na.rm = TRUE)  %>%
  rename(morning_tp = tp,
                morning_rd = rd,
                morning_hm = hm,
                morning_ws = ws,
                morning_pp = pp)

df_tarde_DPII <- df_tarde_DPII %>%  
  left_join(medidas_manha, by = "date")

```

A seguir, apresentamos uma visão geral da concentração de ozônio ao longo do ano. Observe que os máximas tendem a ocorrer nos primeiros e nos últimos meses do ano.

```{r}
library(ggridges)

df_tarde_DPII %>%
  mutate(month = lubridate::month(date),
         month = as.factor(month)) %>% 
ggplot(aes(x = o3_mass_conc, y = month, fill = month)) + 
  geom_density_ridges(show.legend = FALSE) +
  labs(y = "Month", x = "Ozone") +
  theme_bw()
```


## Temperatura

Abaixo podemos ver o comportamento da temperatura nos períodos da manhã e da tarde ao longo do ano. As temperaturas à tarde são bem menos sensíveis às estações do ano.

```{r}
df_tarde_DPII %>% 
  select(date,
         `Afternoon Temperature` = tp,
         `Moorning Temperature` = morning_tp) %>% 
  tidyr::gather(serie, value,
                `Afternoon Temperature`, 
                `Moorning Temperature`) %>%
  mutate(month = lubridate::month(date),
         month = as.factor(month)) %>% 
  ggplot(aes(x = value, y = month, fill = month)) + 
  geom_density_ridges(show.legend = FALSE) +
  facet_wrap(~serie, ncol = 2, scales = "free") +
  labs(y = "Month", x = "Celsius") +
  theme_bw()
```

Comparando as séries abaixo, observamos que o ozônio tende a apresentar maiores concentrações em períodos quentes.

```{r, echo = FALSE}
df_tarde_DPII %>% 
  select(date, O3 = o3_mass_conc, 
                `Afternoon Temperature` = tp,
                `Moorning Temperature` = morning_tp) %>% 
  tidyr::gather(serie, value, O3, 
                `Afternoon Temperature`, `Moorning Temperature`) %>% 
  ggplot(aes(x = date, y = value)) +
  geom_line() +
  geom_smooth(se = FALSE) +
  facet_wrap(~serie, nrow = 3, scales = "free_y") +
  theme_bw() +
  labs(x = "Year", y = "Value")
```

## Radiação

```{r, echo = FALSE}
df_tarde_DPII %>% 
  dplyr::select(date, O3 = o3_mass_conc, 
                `Afternoon Radiation` = rd,
                `Moorning Radiation` = morning_rd) %>% 
  tidyr::gather(serie, value, O3, 
                `Afternoon Radiation`, `Moorning Radiation`) %>% 
  ggplot(aes(x = date, y = value)) +
  geom_line() +
  geom_smooth(se = FALSE) +
  facet_wrap(~serie, nrow = 3, scales = "free_y") +
  theme_bw() +
  labs(x = "Year", y = "Value")
```

## Precipitação

```{r, echo = FALSE}
df_tarde_DPII %>% 
  dplyr::select(date, O3 = o3_mass_conc, 
                `Afternoon Precipitation` = pp,
                `Moorning Precipitation` = morning_pp) %>% 
  tidyr::gather(serie, value, O3, 
                `Afternoon Precipitation`, `Moorning Precipitation`) %>% 
  ggplot(aes(x = date, y = value)) +
  geom_line() +
  geom_smooth(se = FALSE) +
  facet_wrap(~serie, nrow = 3, scales = "free_y") +
  theme_bw() +
  labs(x = "Year", y = "Value")
```

```{r, echo=FALSE}
df_tarde_DPII <- df_tarde_DPII %>% 
mutate(pp_c = ifelse(pp == 0, "Não", "Sim"),
         morning_pp_c = ifelse(morning_pp == 0, "Não", "Sim"))
```

```{r, echo=FALSE}
df_tarde_DPII %>%
  select(date, o3_mass_conc, pp_c, morning_pp_c) %>% 
  na.omit %>% 
  tidyr::gather(period, precipitation, pp_c, morning_pp_c) %>% 
  ggplot(aes(x = period, y = o3_mass_conc, fill = precipitation)) +
  geom_boxplot() +
  theme_bw() +
  labs(fill = "Precipitation", y = "Ozone", x = "Period") +
  scale_x_discrete(labels = c("Morning", "Afternoon"))
```

## Umidade

Os gráficos das séries mostram que as mínimas de umidade tendem a ocorrer nos meses mais frios, quando os níveis de ozônio não menores.

```{r, echo = FALSE}
df_tarde_DPII %>% 
  dplyr::select(date, O3 = o3_mass_conc, 
                `Afternoon Humidity` = hm,
                `Moorning Humidity` = morning_hm) %>% 
  tidyr::gather(serie, value, O3, 
                `Afternoon Humidity`, `Moorning Humidity`) %>% 
  ggplot(aes(x = date, y = value)) +
  geom_line() +
  geom_smooth(se = FALSE) +
  facet_wrap(~serie, nrow = 3, scales = "free_y") +
  theme_bw() +
  labs(x = "Year", y = "Value")
```

## Velocidade do vento

```{r, echo = FALSE}
df_tarde_DPII %>% 
  dplyr::select(date, O3 = o3_mass_conc, 
                `Afternoon Wind speed` = ws,
                `Moorning Wind speed` = morning_ws) %>% 
  tidyr::gather(serie, value, O3, 
                `Afternoon Wind speed`, `Moorning Wind speed`) %>% 
  ggplot(aes(x = date, y = value)) +
  geom_line() +
  geom_smooth(se = FALSE) +
  facet_wrap(~serie, nrow = 3, scales = "free_y") +
  theme_bw() +
  labs(x = "Year", y = "Value")
```

## Inversão térmica

```{r}
df_tarde_DPII %>%
  select(date, o3_mass_conc, dv_ti_0to199m_9am, dv_ti_200to499m_9am) %>% 
  na.omit %>% 
  tidyr::gather(period, inversao, dv_ti_0to199m_9am, dv_ti_200to499m_9am) %>%
  mutate(inversao = as.factor(inversao)) %>% 
  ggplot(aes(x = period, y = o3_mass_conc, fill = inversao)) +
  geom_boxplot() +
  theme_bw() +
  labs(fill = "Thermal inversion", y = "Ozone", x = "Period") +
  scale_x_discrete(labels = c("0 a 199 metros", "200 a 499 metros")) +
  scale_fill_discrete(labels = c("No", "Yes"))
```