---
title: Material particulado em São Paulo
author: William Amorim
date: '2018-09-24'
slug: pm-em-sp
type: "post"
featured: "material-particulado.jpg"
featuredalt: "Mão derrubando areia"
featuredpath: "img/2018"
categories: ["Material particulado"]
tags:
  - EDA
  - São Paulo
  - Brasil
---

```{r echo = FALSE}
knitr::opts_chunk$set(
  collapse = TRUE, 
  cache = FALSE, 
  message = FALSE,
  warning = FALSE
)
```

```{r, echo = FALSE}
library(tidyverse)
library(leaflet)
library(patchwork)
library(lubridate)

df_pm <- read_rds("data/df_pm.rds")
station_coord <- readxl::read_excel("data/cetesb_station_geoposition.xlsx")
```

Material particulado é o nome genérico atribuído a partículas microscópicas,  sólidas ou líquidas, suspensas na atmosfera. Por serem tão pequenas, elas podem ser inaladas e causar sérios problemas à saúde. Partículas com menos de 10 micrômetros de diâmetro podem penetrar na estrutura pulmonar (bronquíolos e alvéolos) e cair na corrente sanguínea. Por essa razão, normalmente classifica-se o material particulado em: MP2.5, partículas com até 2.5 micrômetros de diâmetro, e MP10, partículas com diâmetro entre 2.5 e 10 micrômetros. Como referência de magnitude, um fio de cabelo humano tem cerca de 70 micrômetros de diâmetro.

Nas últimas décadas, o material particulado vem sendo um dos principais alvos de estudos epidemiológicos sobre poluição do ar. Ele está associado a diversas doenças respiratórias, cardivasculares e câncer de pulmão, com efeito mais acentuado em crianças, idosos e gestantes.

As fontes de material particulado podem ser naturais ou antropogênicas (causadas pelo homem). O sal marinho suspenso no ar, por exemplo, é um dos maiores contribuidores para a massa global de material particulado. Em grandes cidades, as principais fontes são a poeira levantada do solo pelo vento e os compostos gerados pelos processos industriais e pela queima de combustíveis.

