---
title: Ozônio e o clima (SP)
author: William Amorim
date: '2018-03-28'
slug: ozonio-clima-sp
type: "post"
featured: "ozonio-clima-sp.jpg"
featuredalt: "Ozônio e clima"
featuredpath: "img/2018"
categories: ["Ozônio"]
tags:
  - EDA
  - São Paulo
  - Brasil 
---

```{r setup, include=FALSE}
knitr::opts_chunk$set(warning = FALSE, message = FALSE,
                      cache = TRUE, collapse = TRUE)
```

As condições climáticas são a principal fonte de variação dos níveis de poluentes atmosféricos numa determinada região. Como vimos [neste  post](https://www.rpollution.com/blog/o-ciclo-do-ozonio/), a luz solar, por exemplo, tem papel fundamental na formação do ozônio, sendo esperado que em dias com pouca luz, as concentrações de ozônio sejam menores. É natural supor que outros fatores, como chuva e o vento, também operem a sua influência, sendo fundamental levarmos essas variáveis em conta na hora da análise.

Neste post, continuaremos o estudo da série de ozônio em São Paulo (2008-2013) relacionando as concentrações com dados meteorológicos.

## Os dados

Os dados originais utilizados neste post foram disponibilizados pelos autores do artigo *Reduced ultrafine particle levels in São Paulo's atmosphere during shifts from gasoline to ethanol use*, que podem ser acessados pelo link [https://goo.gl/9tNzvj](https://goo.gl/9tNzvj). Utilizaremos aqui uma versão enxuta dessa base, disponível em [aqui](https://github.com/williamorim/Rpollution-blog/tree/master/content/blog/data). 

O código abaixo salva os dados no objeto `df_O3`.

```{r}
df_O3 <- readr::read_rds("data/df_O3_clima_2008_2013.rds")
```

Vamos utilizar apenas a estação Dom Pedro II para esta análise e considerar a média diária das variáveis entre o meio-dia e às 17 horas. Além de filtrar a base e calcular as médias, o código abaixo seleciona apenas as variáveis que utilizaremos neste análise: temperatura (tp), radiação (rd), precipitação (pp), umidade (hm), velocidade do vento (ws) e inversão térmica (dv_ti_0to199m_9am e dv_ti_200to499m_9am).

```{r}
library(dplyr)

df_tarde_DPII <- df_O3 %>%
  filter(siteid == 1, hour %in% 12:16) %>% 
  group_by(date) %>%
  summarise_at(.vars = vars(o3_mass_conc, 
                                   tp, rd, hm, ws, pp,
                                   dv_ti_0to199m_9am, 
                                   dv_ti_200to499m_9am),
                      .funs = funs(mean),
                      na.rm = TRUE) %>% 
  ungroup()
```

Como vimos no post sobre a formação do ozônio, as condições climáticas no período da manhã também são importantes para o nível de ozônio no período da tarde. Portanto, vamos acrescentar ao objeto `df_tarde_DPII` o valor diário médio das variáveis climáticas entre 6 e 10 da manhã.

```{r}
medidas_manha <- df_O3 %>%
  filter(siteid == 1, hour %in% 6:10) %>% 
  group_by(date) %>%
  summarise_at(.vars = vars(tp, rd, hm, ws, pp),
                      .funs = funs(mean),
                      na.rm = TRUE)  %>%
  rename(morning_tp = tp,
                morning_rd = rd,
                morning_hm = hm,
                morning_ws = ws,
                morning_pp = pp)

df_tarde_DPII <- df_tarde_DPII %>%  
  left_join(medidas_manha, by = "date")

```

## EDA

A seguir, apresentamos uma visão geral da concentração de ozônio ao longo do ano. Observe que os máximas tendem a ocorrer nos primeiros e nos últimos meses do ano.

```{r}
library(ggridges)

df_tarde_DPII %>%
  mutate(month = lubridate::month(date),
         month = as.factor(month)) %>% 
ggplot(aes(x = o3_mass_conc, y = month, fill = month)) + 
  geom_density_ridges(show.legend = FALSE) +
  labs(y = "Month", x = "Ozone") +
  theme_bw()
```

Repare na diferença entre as distribuições de janeiro e os meses próximos. Será efeito das férias escolares, período em que há menos trânsito?

Como temos muitas variáveis climáticas para analisar, para facilitar a visualização, eu montei um [dashboard com todos os gráficos](/flexdashboards/ozonio-clima-sp/dash-ozonio-clima-sp.html). A seguir, os principais comentários.

- A concentração de ozônio tende a ser maior nos dias quentes, principalmente quando a temperatura sobe à tarde.

- Como era de se esperar, dias com maior radiação estão associados a maiores níveis de ozônio.

- Dias com chuva estão associados a menores concentrações de ozônio.

- Umidade alta, principalmente à tarde, está associada com menores concentrações de ozônio.

- A relação enter a velocidade do vento, tanto de manhã quanto à tarde, e a concentração de ozônio não é muito clara.

- Parece haver uma leve associação entre a ocorrência de inversões térmicas e maiores concentrações de ozônio.

## Referências

- Pacote `flexdashboards`: https://rmarkdown.rstudio.com/flexdashboard/

- `ggplot2` extentions: http://www.ggplot2-exts.org/gallery/

