---
title: A sazonalidade do ozônio
author: William Amorim
date: '2018-03-06'
slug: sazonalidade-do-ozonio
type: "post"
featured: "sazonalidade-do-ozonio.jpeg"
featuredalt: "Poluição do ar"
featuredpath: "img/2018"
categories: ["Ozônio"]
tags:
  - EDA
  - São Paulo
  - Brasil
---

```{r setup, include=FALSE}
knitr::opts_chunk$set(warning = FALSE, message = FALSE,
                      cache = TRUE, collapse = TRUE)
```

Seguindo a análise do [último post](https://www.rpollution.com/blog/o-ciclo-do-ozonio/), vamos continuar estudando a sazonalidade da série de concentração do ozônio na cidade de São Paulo. Vamos utilizar dados de 2008 a 2013.

# Os dados

Os dados originais utilizados neste post foram disponibilizados pelos autores do artigo *Reduced ultrafine particle levels in São Paulo's atmosphere during shifts from gasoline to ethanol use*, que podem ser acessados pelo link [https://goo.gl/9tNzvj](https://goo.gl/9tNzvj). Utilizaremos aqui uma versão enxuta dessa base, disponível em [aqui](https://github.com/williamorim/Rpollution-blog/tree/master/content/blog/data). 

O código abaixo salva os dados no objeto `df_O3`.

```{r}
df_O3 <- readr::read_rds("data/df_O3_2008_2013.rds")
```


# Análise exploratória

A base tem informação de 12 estações medidoras de ozônio ao longo da Grande São Paulo. Vamos focar, inicialmente, na estação "Dom Pedro II".

```{r}
# A estação "Dom Pedro II" está codificada com id igual a 1.

library(magrittr)

df_DPII <- df_O3 %>%
  dplyr::filter(siteid == 1)
```

Vamos visualizar o gráfico da série:

```{r}
library(ggplot2)

df_DPII %>% 
  ggplot(aes(x = date, y = o3_mass_conc)) +
  geom_line() +
  geom_smooth() +
  labs(x = "Year", y = expression(paste(O[3], " (", mu, "g/", m^3, ")"))) +
  theme_bw()
```

Pelo gráfico, podemos observar vários períodos sem informação. Também observamos indícios de sazonalidade anual, com concentrações mais altas no começo/fim de cada ano, provavelmente devido à maior incidência de luz solar.

Como temos dados horários, podemos analisar o comportamento da concentração ao longo do dia.

```{r}
df_DPII %>% 
  dplyr::group_by(hour) %>% 
  dplyr::summarise(mean_O3 = mean(o3_mass_conc, na.rm = TRUE)) %>% 
  ggplot(aes(x = hour, y = mean_O3)) +
  geom_line() + 
  labs(x = "Hour", y = expression(paste("Average ozone", " (", mu, "g/", m^3, ")"))) +
  theme_bw()
```

Não temos medidas para as 6 horas da manhã pois é o horário de manutenção dos equipamentos. Pelo gráfico, observamos que o ozônio também apresenta sazonalidade diária, com pico, em geral, no meio da tarde, entre meio-dia e 17 horas.

```{r}
df_DPII %>% 
  dplyr::group_by(hour) %>% 
  dplyr::summarise(mean_O3 = mean(o3_mass_conc, na.rm = TRUE)) %>% 
  ggplot(aes(x = hour, y = mean_O3)) +
  geom_line() +
  geom_vline(xintercept = 12, color = "blue", linetype = 2) +
  geom_vline(xintercept = 17, color = "blue", linetype = 2) +
  labs(x = "Hour", y = expression(paste("Average ozone", " (", mu, "g/", m^3, ")"))) +
  theme_bw()
```

Vamos pegar então a média diária dentro desse período para avaliar apenas o horário em que o ozônio está normalmente em alta.

```{r}
df_tarde_DPII <- df_DPII %>% 
  dplyr::filter(hour %in% 12:16)
```

Refazendo o gráfico da série:

```{r}
df_tarde_DPII %>%
  dplyr::group_by(date) %>%
  dplyr::summarise(o3_mass_conc = mean(o3_mass_conc, na.rm = TRUE)) %>% 
  ggplot(aes(x = date, y = o3_mass_conc)) +
  geom_line() +
  geom_smooth(se = FALSE) +
  labs(x = "Year", y = expression(paste(O[3], " (", mu, "g/", m^3, ")"))) +
  theme_bw()
```

Agora é mais fácil observar o padrão sazonal. Esse padrão parece ser diferente para 2009, mas provavelmente se deve à falta de informação no período.

Já vimos que a série de ozônio apresenta sazonalidade diária e anual. Vamos analisar agora as diferenças entre os dias da semana.

```{r}
df_tarde_DPII %>%
  dplyr::group_by(dayofweek) %>%
  dplyr::summarise(`Average O3` = mean(o3_mass_conc, na.rm = TRUE),
                   `Std. Dev.` = sd(o3_mass_conc, na.rm = TRUE)) %>%
  dplyr::mutate_if(is.numeric, dplyr::funs(round), digits = 2) %>% 
  dplyr::mutate(dayofweek = forcats::lvls_revalue(factor(dayofweek), 
                                                  new_levels = readr::locale()[[1]][3]$day)) %>% 
  dplyr::rename(Day = dayofweek) %>% 
  knitr::kable(align = "c")
```

```{r}
df_tarde_DPII %>%
  dplyr::group_by(date, dayofweek) %>% 
  dplyr::summarise(o3_mass_conc = mean(o3_mass_conc, na.rm = TRUE)) %>%
  dplyr::ungroup() %>% 
  dplyr::mutate(dayofweek = forcats::lvls_revalue(factor(dayofweek), 
                                                  new_levels = readr::locale()[[1]][3]$day)) %>% 
  ggplot(aes(x = as.factor(dayofweek), y = o3_mass_conc)) +
  geom_boxplot() + 
  labs(x = "Day", y = expression(paste("Average ozone", " (", mu, "g/", m^3, ")"))) +
  theme_bw()
```

As concentrações médias são maiores no fim de semana. Como a única variável ligada a formação de ozônio que varia durante a semana é o tráfego, é razoável supor que há um associação negativa entre ozônio e trânsito (considerando que o trânsito no fim de semana é consideravelmente menor do que durante a semana).

Também podemos analisar se esse padrão se repete quando comparamos dias úteis vs fim de semana e feriados.

```{r}
df_tarde_DPII %>%
  dplyr::group_by(dv_weekday_regular) %>%
  dplyr::summarise(`Average O3` = mean(o3_mass_conc, na.rm = TRUE),
                   `Std. Dev.` = sd(o3_mass_conc, na.rm = TRUE)) %>%
  dplyr::mutate_if(is.numeric, dplyr::funs(round), digits = 2) %>% 
  dplyr::mutate(dv_weekday_regular = forcats::lvls_revalue(factor(dv_weekday_regular), 
                                                  new_levels = c("Not workday", "Workday"))) %>% 
  dplyr::rename(Day = dv_weekday_regular) %>% 
  knitr::kable(align = "c")

```

```{r}
df_tarde_DPII %>%
  dplyr::group_by(date, dv_weekday_regular) %>% 
  dplyr::summarise(o3_mass_conc = mean(o3_mass_conc, na.rm = TRUE)) %>%
  dplyr::ungroup() %>%
  dplyr::mutate(dv_weekday_regular = forcats::lvls_revalue(factor(dv_weekday_regular), 
                                                  new_levels = c("Not workday", "Workday"))) %>% 
  ggplot(aes(x = as.factor(dv_weekday_regular), y = o3_mass_conc)) +
  geom_boxplot() + 
  labs(x = "Day", y = expression(paste("Average ozone", " (", mu, "g/", m^3, ")"))) +
  theme_bw()
```

Encontramos o mesmo padrão, reforçando a hipótese de que dias de menor tráfego veicular estão associados a maiores concentrações de ozônio.

Vamos avaliar agora se os padrões encontrados para a estação Dom Pedro II se repetem para as outras estações. Primeiro a sazonalidade diária:

```{r}
df_O3 %<>%
    dplyr::mutate(stationname =  
           forcats::lvls_revalue(as.factor(siteid),
                        c("Dom Pedro II", "Santana", "Mooca", "Ibirapuera", 
                          "Nossa Senhora do O", "Sao Caetano", "Congonhas", 
                          "Cerqueira Cesar",
                          "Diadema", "Santo Andre", 
                          "Maua", "Pinheiros", 
                          "Parelheiros", "IPEN"))) %>% 
  dplyr::filter(siteid %in% c(1, 2, 3, 5, 6, 7, 15, 18, 22, 27, 29, 31)) 

df_O3 %>%
  dplyr::group_by(stationname, hour) %>%
  dplyr::summarise(o3_mass_conc = mean(o3_mass_conc, na.rm = TRUE)) %>% 
  ggplot(aes(x = hour, y = o3_mass_conc)) +
  facet_wrap(~stationname) +
  geom_line() +
  labs(x = "Hour", y = expression(paste("Average concentration", 
                                        " (", mu, "g/", m^3, ")"))) +
  theme_bw()

```

A diferença entre dias úteis e feriados/fins de semanas:

```{r}
df_O3 %>%
  dplyr::group_by(stationname, dv_weekday_regular) %>%
  dplyr::summarise(o3_mass_conc = mean(o3_mass_conc, na.rm = TRUE)) %>% 
  dplyr::ungroup() %>%
  dplyr::mutate(dv_weekday_regular = forcats::lvls_revalue(factor(dv_weekday_regular), 
                                                  new_levels = c("Not workday", "Workday"))) %>%
  ggplot(aes(x = dv_weekday_regular, y = o3_mass_conc, fill = dv_weekday_regular)) +
  facet_wrap(~stationname) +
  geom_bar(stat = "identity") +
  labs(fill = "Day", y = expression(paste("Average ozone", " (", mu, "g/", m^3, ")")),
       x = "") +
  theme_bw() +
  theme(legend.position = "bottom", axis.text.x = element_blank(), 
        axis.ticks.x = element_blank())
```

E a sazonalidade anual:

```{r}
df_O3 %>%
  dplyr::filter(hour %in% 12:16) %>%
  dplyr::group_by(stationname, date) %>%
  dplyr::summarise(o3_mass_conc = mean(o3_mass_conc, na.rm = TRUE)) %>%
  ggplot(aes(x = date, y = o3_mass_conc)) +
  facet_wrap(~stationname) +
  geom_line() +
  geom_smooth(se = FALSE) +
  labs(x = "Year", y = expression(paste("Average concentration", " (", mu, "g/", m^3, ")"))) +
  theme_bw()
```

Os padrões encontrados se repetem para as outra estações. Como já vimos no [último post](https://www.rpollution.com/blog/o-ciclo-do-ozonio/), a magnitude da concentração diária de ozônio de cada estação depende dos níveis de NO ao pela manhã.

Nos próximo posts, vamos associar a série de ozônio com séries climáticas e de tráfego veicular.

# Conclusões

- O ozônio apresenta sazonalidade anual, semanal e diária.

- As concentrações de ozônio são maiores nos meses quentes.

- Os picos de ozônio em cada dia ocorrem entre 12h e 17h.

- Dias de menor tráfego veicular parecem estar associados a maiores concentrações de ozônio.

# Referência

Salvo et al. (2017). "Reduced ultrafine particle levels in São Paulo's atmosphere during shifts from gasoline to ethanol use". Nature communications 8:77.

